臺灣高等法院刑事判決　　　　　　　 100年度上易字第1456號
上　訴　人　臺灣板橋地方法院檢察署檢察官
被　　　告　簡得原
上列上訴人因被告詐欺案件，不服臺灣板橋地方法院100 年度易
緝字第37號，中華民國100年4月28日第一審判決（起訴案號：臺
灣板橋地方法院檢察署96年度調偵字第325 號），提起上訴，本
院判決如下：
    主  文
原判決撤銷。
簡得原連續意圖為自己不法之所有，以詐術使人將本人之物交付
，處有期徒刑陸月，如易科罰金，以銀元佰元即新臺幣玖佰元
折算壹日，減為有期徒刑月，如易科罰金，以銀元佰元即新
臺幣玖佰元折算壹日。緩刑年，並應給付李進財新臺幣貳佰貳
拾陸萬仟元，其給付方法為：於民國100年8 月25日起至109年
12月25日止分113期給付，第1期100年8月25日應給付新臺幣貳萬
仟元整，第2期至第113期每月25日給付新臺幣貳萬元整，至清
償完畢止，如一期不履行，視為全部到期。
    事  實
一、簡得原基於意圖為自己不法所有之概括犯意，於民國92年5
    月間，向其父母舊識李進財謊稱其資力甚佳，然因經營公司
    而需資金周轉，其願提供坐落新北市新莊區（即改制前臺北
    縣新莊市○○○路新蓋12層房屋中2戶抵押、過戶使用予李
    進財以為擔保，復於92年11月3日，在新北市○○區○○街
    豐二巷22號3樓，書立內容為「茲向李進財先生借新台幣壹
    佰伍拾伍萬元整開本票兩張抵押於中華民國2003年11月25日
    對限（應為「兌現」之誤），附帶房屋所有權抵押於2003年
    11月3日附上」之字據，並簽發支票及本票各2張以取信李進
    財，於93年1月間，簡得原再書寫內容為「茲中華民國二０
    ０四年元月份在新莊市○○路所蓋樓層本人簡得原同意十二
    層兩戶無條件歸李進財使用，所有權歸李進財，於二００四
    立據」之字據，再次表示願將坐落新北市○○區○○路新蓋
    12層建物中2戶過戶予簡得原使用，致使李進財不疑有他，
    先後出借款項予簡得原，迄至93年10月5日止，簡得原以此
    方式向李進財詐得合計新臺幣（下同）2,278,000元。嗣李
    進財要求簡得原清償借款或提供其所承諾之房屋未果，進而
    向稅務機關查得簡得原並無任何資產，顯無資力及所稱可供
    擔保之房屋，始知受騙。
二、案經李進財訴由臺灣板橋地方法院檢察署偵查後起訴。
    理    由
一、按被告以外之人於審判外之言詞或書面陳述，除法律有規定
    者外，不得作為證據，刑事訴訟法第159條第1項定有明文；
    又被告以外之人於審判外之陳述，雖不符前4 條之規定，而
    經當事人於審判程序同意作為證據，法院審酌該言詞陳述或
    書面陳述作成時之情況，認為適當者，亦得為證據；當事人
    、代理人或辯護人於法院調查證據時，知有刑事訴訟法第15
    9條第1項不得為證據之情形，而未於言詞辯論終結前聲明異
    議者，視為有前項之同意，刑事訴訟法第159條之1 、第159
    條之5 第1項、第2項分別定有明文。經查，檢察官、被告於
    本院對於本判決下引之言詞或書面證據，均表示同意作為證
    據（見本院卷第33反-34 頁），復於言詞辯論終結前，均未
    聲明異議，本院審酌上開證據資料亦無不當取供，及證明力
    明顯過低之瑕疵，認以之作為證據應屬適當，均有證據能力
    。
二、訊據被告固坦承於92、93年間向李進財借款，惟矢口否認有
    何詐欺取財犯行，於本院審理時辯稱：借錢時，伊乾姐姐同
    意中平路2 戶抵押給李進財，李進財亦有跟伊乾姐姐通過電
    話，所以李進財才願意借給伊，後來伊乾姐姐不管事云云。
三、經查
  (一)證人李進財於警詢、原審審理時證稱：伊與被告之父簡錫求
    、被告之母簡王雪嬌為舊識，被告於92年5 月間向伊謊稱其
    所經營之公司亟需資金周轉，其有甚多財產，且願提供坐落
    新北市○○區○○路新蓋12層房屋中2戶抵押或過戶予伊使
    用，伊因而陸續出借款項予被告，期間被告復於92年11月3
    日，在新北市○○區○○街豐二巷22號3樓，書立內容為「
    茲向李進財先生借新台幣壹佰伍拾伍萬元整開本票兩張抵押
    於中華民國2003年11月25日對限，附帶房屋所有權抵押於20
    03年11月3日附上」，並簽發2張支票及2張本票向伊借款，
    伊於到期日提示支票，惟遭銀行以帳戶為拒絕往來戶退票，
    93年1月間，被告又書寫內容為「茲中華民國二００四年元
    月份在新莊市○○路所蓋樓層本人簡得原同意十二層兩戶無
    條件歸李進財使用，所有權歸李進財，於二００四立據」之
    字據，再度表示願將坐落新北市○○區○○路新蓋12層建物
    中2戶過戶予伊使用，且由被告之父母見證，又陸續向伊借
    款，迄至93年10月止，被告合計向伊借款2,278,000元，後
    伊要求被告清償借款或將所稱房屋過戶予伊，然被告並未清
    償分文，亦不提供房屋，經伊向稅務機關調取資料，才發現
    被告並無任何資產等語明確（見94他2543號卷第7-9頁、第
    20-21頁告訴狀、原審易字卷第44-48頁），而被告於警詢、
    偵查中亦自承：伊確有簽發本票、借據，並稱欲提供2棟房
    屋予李進財抵押而向李進財借款合計2,278,000元，該2間房
    屋係伊1位陳姓債務人欲抵押予伊，因該名陳姓債務人不知
    所蹤，伊才無法將該2棟房屋予李進財抵押等語不諱（見94
    他2543號卷第14、33頁）。是以被告供述其應允提供擔保借
    款之情節及借款金額等情均與證人李進財所述相符，果非確
    有其事，被告實無可能附和提起告訴並向之追討欠款之證人
    李進財所言，可見證人李進財及被告所述情節並非子虛。況
    依證人李進財及被告所述，被告係自92年5月起至93年10月
    間陸續向李進財借款，且所借款項高達二百餘萬，果非如證
    人李進財所述被告承諾提供房屋擔保，衡情李進財實不致於
    被告從未清償任何款項之情況下一再出借金錢。此外，復有
    內容為「茲向李進財先生借新台幣壹佰伍拾伍萬元整開本票
    兩張抵押於中華民國2003年11月25日對限，附帶房屋所有權
    抵押於2003年11月3日附上」、「茲中華民國二００四年元
    月份在新莊市○○路所蓋樓層本人簡得原同意十二層兩戶無
    條件歸李進財使用，所有權歸李進財，於二００四立據」之
    字據各1張（見94他2543號卷第21反、22頁）、票面金額為
    750,000元、800,000元之本票影本各1張（見94他2543號卷
    第23頁反面）在卷可參，益徵被告確有向李進財允諾提供房
    屋抵押以借款之事，始會書立前開字據，可見證人李進財所
    述被告向之佯稱提供房屋抵押以借款一情，確屬信實。又被
    告雖於原審中辯稱：伊向李進財借款時並未提供擔保亦未書
    立借據，伊陸續借了100多萬，92年11月3日，伊在伊住處復
    欲向李進財借款，李進財考慮之際，適陳淑惠來電向李進財
    稱你可出借款項予伊，若伊無法還款，陳淑惠欲將其房屋過
    戶予伊，伊再過戶予李進財，李進財便答應再借款3、5萬元
    予伊，之後伊才書立借據，借據所載1550,000元借款金額係
    伊陸續向李進財所借款項之總和，之後李進財復要求伊書立
    2 張本票，93年1月間，伊有書立提供房屋予李進財使用內
    容之字據，但該次並未向李進財借款云云（見原審易字卷第
    24 頁）。於本院審理時復稱：借錢時，伊乾姐姐同意中平
    路2戶抵押給李進財，李進財亦有跟伊乾姐姐通過電話，所
    以李進財才願意借給伊，後來伊乾姐姐不管事云云（見本院
    卷第35頁反面），而證人及被告父母簡錫求、簡王雪嬌亦於
    原審審理時附和其詞（見原審易字卷第49-52頁），然此顯
    與被告於前開警詢、偵查中所供：伊確有簽發本票、借據，
    並稱欲提供2棟房屋予李進財抵押而向李進財借款合計2,278
    ,000元，該2間房屋係伊1位陳姓債務人欲抵押予伊，因該名
    陳姓債務人不知所蹤，伊才無法將該2棟房屋予李進財抵押
    等語不符，自無可採。況依被告上開反覆之供詞，更足認被
    告對其取得新北市○○區○○路新蓋12層房屋中2戶之所有
    權或使用權，或經他人授權等事項，始終無法合理一致說明
    ，復迄本院言詞辯論終結前均未能提出相關權利證明為佐，
    益證被告確有虛構其得以提供新北市○○區○○路房屋抵押
    之事向李進財借款乙節，此自以足使李進財誤估被告資力及
    清償能力，使李進財陷於錯誤而交付借款，業已構成詐欺無
    訛。
  (二)綜上所述，被告犯行堪以認定。本件事證明確，自應依法論
    科。
四、論罪
  (一)被告行為後，刑法於94年1月7日修正、同年2月2日公布，並
    於95年7月1日施行。按行為後法律有變更者，適用行為時之
    法律，但行為後之法律有利於行為人者，適用最有利於行為
    人之法律，現行刑法第2條第1項定有明文。此條乃係規範行
    為後法律變更所生新舊法律比較適用之準據法，尚無比較新
    舊法之問題，應一律適用現行刑法第2 條規定以決定適用之
    刑罰法律。又行為後法律有變更，致發生新舊法比較適用者
    ，除易刑處分，係刑罰執行問題，及拘束人身自由之保安處
    分，因與罪刑無關，不必為綜合比較外，比較時應就罪刑有
    關之共犯、未遂犯、想像競合犯、牽連犯、連續犯、結合犯
    ，以及累犯加重、自首減輕暨其他法定加減原因（如身分加
    減）與加減例等一切情形，綜其全部罪刑之結果而為比較，
    並予整體之適用。經查：
    1.刑法第33條第5款原規定：「罰金：1 元以上」；而95年7
      月1日修正公布施行之刑法第33條第5款則規定：「罰金：
      新臺幣1,000 元以上，以百元計算之」，業將科處罰金之
      最低額提高至新臺幣1,000 以上，修正前之規定顯對於被
      告較為有利。
    2.修正後刑法業已刪除第56條連續犯之規定，此刪除雖非犯
      罪構成要件之變更，但顯已影響行為人刑罰之法律效果，
      自屬法律有變更。依修正前刑法第56條規定，行為人連續
      數行為而犯同一罪名，僅論以一罪，並加重其刑，而依修
      正後刑法規定，行為人之數犯罪行為，須分論併罰，比較
      新、舊法結果，應以行為時法即修正前刑法規定對被告較
      為有利。
    3.綜合全部罪刑而為比較結果，新法之規定非較有利於被告
      ，揆諸首揭說明，應依刑法第2條第1項前段「從舊從輕」
      原則，一體適用被告行為時之修正前刑法規定。
  (二)核被告所為，係犯刑法第339條第1項之詐欺取財罪。被告先
    後多次向李進財詐欺犯行，時間緊接，觸犯構成要件相同之
    罪名，顯係基於概括之犯意反覆為之，為連續犯，應依修正
    前刑法第56之規定論以一罪，並加重其刑。
五、原審以被告犯罪事證明確，予以論罪科刑，固非無見，惟查
    ：原判決理由欄三、(二)載稱：「被告雖否認犯行，惟業與被
    害人李進財調解成立，願以如『主文所示之方式賠償』‧‧
    ‧，爰併與宣告如主文所示之緩刑」，惟判決主文卻未列載
    令被告支付損害賠償之內容，顯有主文及理由矛盾之違誤，
    檢察官上訴意旨執此指摘原判決不當，為有理由，自應由本
    院將原判決撤銷改判，爰審酌被告正值青壯，不思以正途營
    生，利用李進財與其雙親熟識之機會，虛張自身資力並謊稱
    提供擔保之方式而向李進財借款，因而詐得高達二百餘萬元
    ，所為自屬非是，犯罪後雖無認錯之意，然於原審審理時與
    被害人李進財已達成和解，於本院再表示會按月償還2 萬元
    ，尚有彌補損害之意，兼衡其並無前科，素行尚可、及其智
    識程度、犯罪動機、手段等一切情狀，量處如主文第2 項所
    示之刑。而按中華民國96年罪犯減刑條例第5 條規定係指於
    該條例施行前經通緝，而未於中華民國96年12月31日以前自
    動歸案者，不得依該條例減刑，如係於該條例施行前經通緝
    ，並於該條例施行前經緝獲到案者，應不受該條規定不得減
    刑之限制。又如係於本條例施行後，始因逃匿而通緝者，亦
    不適用上開條例第5 條不得減刑之規定（最高法院81年度台
    非字第12號、80年度台非字第428 號判決意旨、本院暨所屬
    法院96年法律座談會刑事類提案第39號決議意旨參照）。查
    被告犯罪時間係於96年4 月24日前，且其宣告刑未逾有期徒
    刑1年6月，雖被告因本案先經臺灣板橋地方法院檢察署於94
    年11月30日通緝，然於96年2月8日緝獲；復經原審於98年9
    月9日通緝，於100年3月2日緝獲等情，有內政部警政署航空
    警察局96年2月8日航警刑字第096000003927號、100年3月22
    日航警刑字第1000007598號移送書各1 份在卷可按（見96偵
    緝612號卷第1 頁、原審易緝卷第3頁），被告分別在中華民
    國96年罪犯減刑條例96年7 月16日施行之前經通緝並自動到
    案，復在前開條例施行之後再次經通緝並緝獲，揆諸前開說
    明，仍得依該條例之規定減其宣告刑之2分之1。再被告行為
    時之刑法第41條第1項前段規定：「犯最重本刑為5年以下有
    期徒刑以下之刑之罪，而受6 個月以下有期徒刑或拘役之宣
    告，因身體、教育、職業、家庭之關係或其他正當事由，執
    行顯有困難者，得以1元以上3元以下折算1 日，易科罰金」
    ，再依修正前罰金罰鍰提高標準條例第2 條前段（現已刪除
    ）規定，就其原定數額提高為100倍折算1日，則本件被告行
    為時之易科罰金折算標準，應以銀元300元即新臺幣900元折
    算為1日。惟95年7月1日修正公布施行之刑法第41條第1項前
    段則規定：「犯最重本刑為5 年以下有期徒刑以下之刑之罪
    ，而受6個月以下有期徒刑或拘役之宣告者，得以新臺幣1,0
    00元、2,000元或3,000元折算1 日，易科罰金」，比較修正
    前後之易科罰金折算標準，以95年7月1日修正公布施行前之
    規定，較有利於被告，故併應依前開修正前刑法之規定諭知
    其易科罰金之折算標準。末查，被告前未曾因故意犯罪受有
    期徒刑以上刑之宣告，有本院被告全國前案紀錄表1 紙在卷
    可稽，而本件被告雖否認詐欺犯行，然業於原審期間與被害
    人李進財調解成立，有新北市新莊區調解委員會調解書在卷
    可參（見原審易緝卷第50頁），且其於本院審理時復承諾會
    按期準時付款（見本院卷第36頁），信被告經此次偵審、科
    刑之教訓後，應知所警惕，而無再犯之虞，因認被告本件所
    宣告之刑，以暫不執行為適當，爰依刑法第74條第1項第1款
    規定，併予宣告緩刑3 年，以啟自新。又被告雖與李進財達
    成調解，惟前曾未依約按期給付（見本院卷第35反-36 頁）
    ，為使李進財獲得更充分之保障，並督促被告履行債務，以
    確保被告緩刑之宣告能收具體之成效，爰參酌被告於本院之
    承諾、被害人之意見、及調解條件（按被告原應給付被害人
    227萬元，惟被告於本院審理時已當庭給付7,000元，應再給
    付被害人226萬3千元），依刑法第74條第2項第3款規定，命
    被告履行如主文第2 項所示之損害賠償負擔，以觀後效。倘
    被告未遵循本院所諭知如主文第2 項所示之緩刑期間之負擔
    ，情節重大者，檢察官得依刑事訴訟法第476 條、刑法第75
    條之1 第1項第4款之規定，聲請撤銷本件緩刑之宣告，併予
    敘明。
據上論斷，應依刑事訴訟法第369條第1項前段、第364條、第299
條第1項前段，刑法第11條前段、第2條第1 項前段、第339條第1
項、第74條第1項第1款、第2項第3款，修正前刑法第41條第1 項
前段、第56條，中華民國96年罪犯減刑條例第2 條第1項第3款、
第7條，修正前罰金罰鍰提高標準條例第2條、現行法規所定貨幣
單位折算新台幣條例第2條，刑法施行法第1條之1 第1項、第2項
，判決如主文。
本案經檢察官鄭龍照到庭執行職務。
中    華    民    國   100    年    8     月    8     日
                  刑事第二十二庭審判長法  官  郭雅美
                                      法  官  李麗珠
                                      法  官  洪于智
以上正本證明與原本無異。
不得上訴。
                                      書記官  強梅芳
中    華    民    國   100    年    8     月    9     日
附錄：本案論罪科刑法條全文
刑法第339 條（普通詐欺罪）
意圖為自己或第三人不法之所有，以詐術使人將本人或第三人之
物交付者，處5年以下有期徒刑、拘役或科或併科1千元以下罰金
。
以前項方法得財產上不法之利益或使第三人得之者，亦同。
前二項之未遂犯罰之。